【裁判字號】    89,易,621
【裁判日期】    900524
【裁判案由】    詐欺
【裁判全文】
臺灣嘉義地方法院刑事判決                          八十九年度易字第六二一號
    公  訴  人  臺灣嘉義地方法院檢察署檢察官
    被      告  甲  ○
    選任辯護人  李孟哲
右列被告因詐欺案件，經檢察官提起公訴（八十九年度偵字第三二號、第三三號），
本院判決如左：
    主  文
甲○無罪。
    理  由
一、公訴意旨略以：被告甲○與另已判處罪刑確定之黃清居為夫妻，共同基於意圖為
    自己不法所有之概括犯意聯絡，於民國八十四年八月十日向告訴人丁○○○謊稱
    第三人黃新財欠鉅款未還，被告夫妻資金一時周轉困難，詐得新台幣（下同）二
    百萬元；八十五年九月間，再向被害人乙○○、告訴人丙○○○夫妻騙稱工廠急
    需購置原料，產品利潤很好，不要提示被告夫妻所簽發之支票，屆期會以現金償
    還為由，詐得一百六十萬元；八十六年二月間，被害人乙○○參與以黃清居名義
    為會首，實際經理人為被告夫妻之互助會，得標後又遭被告夫妻二人騙走共計八
    十五萬元，嗣後僅還三十五萬元；八十六年二月十五日、三月十五日，由告訴人
    丁○○○召集之每會一萬元互助會之第二、三會，被告以黃清居名義標得會款後
    ，復拒繳應納會款計五十萬元；八十六年三月五日、四月五日，由告訴人丁○○○召集之每會二萬元互助會，被告與黃清居於得標後，亦未繳應納會款計八十萬
    元。被告與黃清居詐得上述借款及會款之時，均已明知自己無支付能力，仍以上
    開方法使告訴人丁○○○等人陷於錯誤而交付財物，俟告訴人、被害人要索討欠
    款時，即惡言相向或避不見面，計詐得告訴人丁○○○三百三十萬元，詐得告訴
    人丙○○○、被害人乙○○夫妻二百四十五萬元，後僅清償該二人三十五萬元，
    尚有二百十萬元未還，因認被告涉有刑法第三百三十九條第一項之共同連續詐欺
    取財罪嫌。
二、公訴人認被告涉有上開詐欺取財罪嫌，無非以告訴人丁○○○、丙○○○之指訴
    ，及支票、調解委員會調解書、互助會簿影本，與被告之夫黃清居於其被訴詐欺
    取財案件及本件偵查中所為之供述為其所憑之論據，訊據被告堅決否認右揭詐欺
    取財犯行，辯稱：均是其夫黃清居取得借款及互助會款等語。
三、按犯罪事實應依證據認定之，無證據不得推定犯罪事實；又不能證明被告犯罪者
    ，應諭知無罪之判決，刑事訴訟法第一百五十四條、第三百零一條第一項分別定
    有明文。經查：
（一）被告被訴於八十四年八月十日向告訴人丁○○○詐得二百萬元部分：告訴人丁○○○之夫趙秋忠之台灣土地銀行嘉義分行000000000000帳號帳
      戶，於八十四年八月十日提領二百萬元，同日由該銀行簽發面額二百萬元受款
      人趙秋忠之本票等情，固據告訴人於八十九年八月十六日、九十年四月十日本
      院調查中及九十年五月十日本院審理中，提出活期儲蓄存款存摺明細與該紙本
      票附卷可稽，告訴人於告訴狀指該二百萬元乃由其夫之上開帳戶轉帳，開立銀
      行本票交至被告甲○手中（偵查卷第二頁），惟告訴人於黃清居被訴詐欺一案
      在台灣高等法院台南分院調查中則結證稱是黃清居向告訴人之夫趙秋忠借得該
      筆款項，由上開銀行帳號轉帳給黃清居（台灣高等法院台南分院八十八年上易
      字第一八四三號卷第一０五頁正面、第一二四頁），指訴先後已互有出入。再
      者，上開本票上並無片字可證被告曾予以收受或兌現得款，而被告之夫黃清居
      復於本件偵查中坦認系爭二百萬元係伊向告訴人所借等語（偵查卷第三十頁反
      面），即告訴人於本件偵查中亦一度稱是借錢給黃清居，但錢是交給被告等語
      （偵查卷第二九頁反面），則系爭二百萬元應係黃清居向告訴人所借，而與被
      告無涉，堪以採信。遍閱卷內各紙黃清居所簽發之支票、本票影本，與台灣省
      合作金庫存款往來對帳單、台灣省合作金庫支票存根、第一商業銀行支票存款
      存提記錄查詢單、第一商業銀行支票存根等（偵查卷第三二頁至第三九頁、第
      四一頁至第四九頁、第一０六頁至第一三０頁），均無被告之背書，亦無一能
      證明被告參與向告訴人借款之事，另告訴人之夫趙秋忠所寄發予黃清居之存證
      信函內載被告與其夫黃清居當面取款云云（偵查卷第一八二頁），復為片面之
      陳述，同不能證明告訴人所指之犯罪事實。被告既未向告訴人借款，自難逕認
      被告就此部分涉有詐欺取財犯行。
（二）被告被訴於八十五年九月間向被害人乙○○、告訴人丙○○○夫婦詐得一百六
      十萬元部分：被害人乙○○於黃清居被訴詐欺一案在台灣高等法院台南分院調
      查中二度結證稱黃清居向伊借款一百六十五萬元等語（上開第一八四三號卷第
      五六頁正面、第一０七頁正面），告訴人丙○○○於該院調查時亦證稱黃清居
      欠伊二百十萬元等語（同案號卷第一四九頁反面，按告訴人所言應係指借款及
      互助會會款總額，參照下段所述），且黃清居偵查中既已坦承係伊向告訴人夫
      妻借款等語（偵查卷第三十頁、三一頁間未載頁碼筆錄正面），顯然借款人係
      黃清居，而非被告。告訴人於本件偵查中雖指稱被告說要拿回去給黃清居云云
      （偵查卷第三十頁正面），惟被告則否認其事，參以卷附八十六年四月二十九
      日協議書、八十七年一月十三日嘉義縣水上鄉調解委員會調解書均僅列黃清居
      與被害人乙○○為當事人等情以觀（偵查卷第一四五至第一四七頁），苟此筆
      借款確係由被告出面向被害人乙○○夫妻借得，按常理應列被告為債務人，並
      記載關於被告如何還清債務之方法，或至少記載被告之夫黃清居應如何為被告
      承擔債務，竟未見記載，實有違常情。且綜觀卷內黃清居簽發交付給告訴人丙○○○之支票及黃清居簽發交付給被害人乙○○之本票，及商用本票存根、支
      票收訖簽回聯等（偵查卷第一三二頁至第一三四頁），亦無片字可證與被告有
      所關聯。至建發塑膠製造加工社負責人係登記為被告，雖據被告供承不諱（本
      院九十年二月二十日訊問筆錄），然行號之名義負責人與實際經營人不同者，
      所在多有，且上開加工社之名義負責人為誰，與究竟何人出面向被害人乙○○
      、告訴人丙○○○借款，並無必然關係，是殊難僅憑被害人乙○○、告訴人丙○○○前後不一之指述，遽認被告為借款人，而推斷被告有詐欺取財犯行。
（三）被告被訴於八十六年二月間利用互助會向被害人乙○○詐得八十五萬元，嗣後
      僅還三十五萬元部分：被告之夫黃清居曾於八十四年十一月二十日召集一組互
      助會，會期至八十六年七月二十日止，每會五萬元，被害人乙○○亦參加該組
      互助會等情，固有儲蓄會簿影本一份附卷可參（偵查卷第五十頁），惟被告否
      認參與該組互助會之經營，被害人復未能提出證據證明被告確係該互助會實際
      經理人，僅空言「標到時他都不還」一語（本院九十年二月七日訊問筆錄），
      而該互助會簿上亦無關於被告參與經營該互助會之事實，自難僅憑該儲蓄會簿
      認被告與其夫均係該互助會之實際經理人而推認詐欺取財犯行。
（四）被告被訴於八十六年二月十五日、三月十五日以黃清居名義標得由告訴人丁○○○招攬之互助會會款後，拒繳應納之會款五十萬元部分：告訴人丁○○○雖
      於本院八十九年八月十六日調查中提出其所召集，會期自八十五年十一月十五
      日起至八十七年九月十五日止，每會一萬元之儲蓄會簿影本一份附卷，且該儲
      蓄會簿會員姓名欄雖亦記載黃清居參加該互助會，惟被告否認代理黃清居標取
      會款，此外，告訴人至本案言詞辯論終結前，亦迄未能提出該組互助會相關會
      員之年籍住址以供查證，既不能證明被告代理其夫標取會款，更不能推認有拒
      納會款詐取財物犯行。
（五）被告被訴於八十六年三月五日、四月五日標得由告訴人丁○○○招攬之互助會
      會款後，拒繳應納之會款八十萬元部分：告訴人丁○○○雖於本院八十九年八
      月十六日調查中提出其所召集，會期自八十六年二月五日起至八十九年十月五
      日止，每會二萬元之儲蓄會簿影本一份附卷，該儲蓄會簿會員姓名欄雖亦記載
      被告參加該互助會，惟被告則否認參加，僅供稱曾以其夫名義去標過一次會，
      但沒有標到等語（偵查卷第三十頁正面），而黃清居於本件偵查中復自承曾向
      告訴人跟過一萬元、二萬元的會，被告未跟過告訴人的會等語（偵查卷第三十
      頁反面、第三一頁正面），又證人李戊○○於本院結證稱該互助會是黃清居跟
      會，不是被告跟會，伊接到的互助會簿會員是寫黃清居等語（本院九十年四月
      十日訊問筆錄），則此組互助會中，被告是否參加已有疑問；參以告訴人提出
      之儲蓄會簿係自行製作，且告訴人無法提供該組互助會相關會員之年籍住址以
      供查證，更難僅依該互助會會員名單尚有爭議之儲蓄會簿認定被告參加該組互
      助會。此外，被告復於本院八十九年九月二十日調查中提出另一本召集人同為
      告訴人，會期及每會會款均相同，僅有會員名單不同之儲蓄會簿附卷，質之告
      訴人，則答以該組會簿上雖無被告姓名，但被告亦曾參加該互助會云云（本院
      九十年二月二十日訊問筆錄），卻無法提出證據證明其指述為真，顯然告訴人
      所言，不合乎一般參與互助會者應在會簿上登載姓名之社會常情，無法採信。
      至證人戊○○雖結證稱，告訴人說是被告代替黃清居前來標會云云（本院九十
      年四月十日訊問筆錄），然核此部分之證詞，應屬得自告訴人之傳聞，尚難遽
      信該互助會中，被告曾標得會款。是告訴人提出之互助會簿，無法證明被告參
      加互助會，並藉互助會詐取財物。
四、綜上說明，被告並未向告訴人丁○○○、丙○○○及被害人乙○○借款或標得互
    助會會款，顯無法推論其有何詐取財物之犯罪事實。公訴人所舉之證據，不足以
    證明被告確有詐欺取財犯行，此外復查無其他積極證據，足認被告確有公訴人所
    指之犯行，既不能證明犯罪，依法應諭知無罪之判決。
據上論斷，應依刑事訴訟法第三百零一條第一項，判決如主文。
本案經檢察官陳美君到庭執行職務。
中    華    民    國      九十        年      五        月      廿四    日
                  臺灣嘉義地方法院刑事第二庭
                                審判長法  官  許  進  國
                                      法  官  王  漢  章
                                      法  官  廖  政  勝
右正本證明與原本無異。
如不服本判決，應於判決送達後十日內向本院提出上訴狀( 應附繕本 )。
中    華    民    國      九十        年      五        月      廿四    日
                                      書記官  陳  湘  蓉


司法院資訊處製作；財團法人民間司法改革基金會備份。
